臺灣士林地方法院民事裁定　96年度抗字第139號
再抗告人　　甲○○
代　理　人　王昧爽律師
相　對　人　乙○○
　　　　　　戊○○
　　　　　　　　　　　　號
　　　　　　丙○○
　　　　　　丁○○
　　　　　　己○○○
上列再抗告人因與相對人間拍賣抵押物事件，對於民國96年8 月
14日本院合議庭所為裁定，提起再抗告，本院裁定如下：
　　主  文
再抗告駁回。
再抗告程序費用新臺幣壹仟元由再抗告人負擔。
　　理  由
一、按對於抗告法院之裁定再為抗告，除以不合法駁回者外，僅
    得以其適用法規顯有錯誤為理由，並經原法院之許可為限。
    此項許可，以原裁定所涉及之法律見解具有原則上之重要性
    者為限，非訟事件法第45條第3 項、第4 項定有明文。而原
    法院對於再抗告，如認為應行許可者，應添具意見書，敘明
    合於前項規定之理由，逕將卷宗送最高法院；認為不應許可
    者，應以裁定駁回其上訴或抗告，復為民事訴訟法第436 條
    之3 第3 項所規定，依非訴訟事件法第45條第5 項規定，於
    非訟事件裁定之再抗告準用之。而所謂「適用法規顯有錯誤
    」，係指原第二審裁判就其所確定之事實適用法規顯有錯誤
    而言。而所謂「原則上之重要性」，則指該訴訟事件所涉及
    之法律問題意義重大，而有加以闡釋之必要者而言，倘再抗
    告之理由不涉原則上之重要性，尚不得許其抗告於第三審。
二、本件再抗告意旨略以：第三人張敏雄以其自再抗告人借得之
    資金新台幣（下同）430 萬元，向相對人之被繼承人林吉祥
    購買坐落臺北市○○區○○段3 小段382 、351 、351-1 、
    349 及349-1 地號土地（以下稱系爭土地），張敏雄為擔保
    其對再抗告人借款之清償，經明知資金來源之林吉祥同意，
    由林吉祥為抵押義務人兼債務人，而以系爭土地為再抗告人
    設定抵押權，充為張敏雄借款債務之擔保，以確保價金之安
    全，並約定張敏雄無法如期清償借款，則將系爭土地移轉登
    記為再抗告人所有，此為雙方所不爭執。本件抵押權設定後
    ，因林吉祥已死亡，而由相對人等繼承，且再抗告人之債權
    屆期未獲清償，自有權對相對人聲請拍賣抵押物。原審雖認
    定：再抗告人主張及提出買賣契約與原判決記載，系爭土地
    買賣契約關係，存在於張敏雄與林吉祥間，但再抗告人與相
    對人既無買賣關係，即無系爭抵押權設定所擔保之債權存在
    云云，然再抗告人與林吉祥間有抵押權契約關係存在，在該
    抵押權設定契約書上，林吉祥為義務人兼債務人，既然林吉
    祥同意為張敏雄借款之義務人兼債務人，並提供土地設定抵
    押權擔保，依最高法院46年台上字第1098號判例所示，本件
    債權之主債務人張敏雄不能清償債務時，自得就第三人林吉
    祥提供之抵押物拍賣而受清償，原審駁回再抗告人之請求，
    適用法規顯有錯誤。又原審另認定：抗告人主張因張敏雄未
    依約清償借款，則屬再抗告人與張敏雄間之內部關係，並不
    在系爭抵押權擔保效力所及之範圍云云。但本件抵押權擔保
    之範圍在抵押權設定書約定事項欄，已載明：本設定係價款
    之反擔保。依據抵押權設定契約書記載，再抗告人為債權人
    ，林吉祥為債務人兼義務人，以系爭抵押設定為價款反擔保
    ，而買賣價金為430 萬元，乃再抗告人借予張敏雄購地價款
    ，故而設定抵押權予再抗告人以資保障。如今系爭土地未能
    移轉所有權登記為張敏雄所有，張敏雄又未能清償再抗告人
    借款43 0萬元，依最高法院49年台抗字第244 號判例、司法
    院院字第1553號解釋意旨，本件為非訟事件，兩造對於拍賣
    抵押物，既無任何爭執，債權已屆清償期而未清償，再抗告
    人自得聲請拍賣系爭土地，原審應為准許拍賣之裁定，而竟
    予駁回，顯與上皆判例及司法院解釋有違，適用法律有誤。
    再原審認定：「觀之臺灣士林地方法院89年度訴字第232 號
    、臺灣高等法院92年度上更(一)字第195 號及最高法院93年度
    台上字第458 號確定判決所示，張敏雄與林吉祥間買賣契約
    關係所衍生權利義務，係由張敏雄為權利人而行使，亦無由
    認有債之移轉情事，是再抗告人主張其對相對人有系爭抵押
    權擔保效力所及之債權存在，因屆期未獲清償而聲請拍賣抵
    押物云云，難謂可取」云云。然依再抗告人前引最高法院46
    年台上字第1098號判例要旨，認定抵押權之性質，從屬於債
    權而存在，則債權人於主債權不能清償時，自得就抵押物拍
    賣而受清償。至於提供抵押物擔保者，究為主債務人，抑或
    第三人均可不問。又依最高法院91年台上字第1699號判決意
    旨，認為確保買方已支付價金返還之安全而有『反設定』約
    款，通常以買方為抵押權人，惟如買賣雙方明知實際出資之
    第三人，而以該第三人為抵押權利人登記名義人亦不違法。
    而張敏雄與林吉祥當年買賣土地時，張敏雄向再抗告人借款
    430 萬元支付土地價金，此為林吉祥所知悉，且同意以系爭
    土地設定抵押權予再抗告人以資擔保。今主債務人張敏雄經
    查無財產可供執行，再抗告人追償無著，而林吉祥當年設定
    抵押權登記時，抵押權設定契約書載明既是「價金之擔保」
    ，又是債務人及義務人，權利人則為再抗告人。依據抵押權
    設定契約書，再抗告人為債權人，對林吉祥有「擔保價金」
    債權之存在，自得聲請拍賣抵押物受償，原審不察而駁回再
    抗告人之抗告，適用法規顯有錯誤，爰提起再抗告云云。
三、經查：
  (一)再抗告人提起本件再抗告猶指陳該抵押權所擔保者係「再抗
    告人」對「張敏雄」之債權云云，惟依該抵押權設定契約上
    記載，再抗告人為抵押權權利人，林吉祥為義務人兼債務人
    ，由林吉祥以系爭土地所有權，為再抗告人設定擔保權利總
    金額新台幣650 萬元、權利存續期間自77年8 月22日起至78
    年8 月21日止，債務清償日期為78年8 月21日，無利息、遲
    延利息約定，違約金按每1 日每萬元以10元計付之第一順位
    抵押權，其上在聲請登記以外之約定事項欄內，並載明：「
    本設定係價款反擔保，俟產權移轉登記完竣後，本抵押權因
    權利混同自然消滅」等文字，顯見依據抵押權設定契約約定
    ，該抵押權擔保效力所及之範圍，為再抗告人對林吉祥所享
    之買賣契約債權，而再抗告人迭陳該抵押權所擔保者，為其
    對張敏雄之之借款返還請求權，要與系爭抵押權設定登記不
    符，自非可認係經登記之抵押權擔保效力所及，而此為事實
    認定，本無涉違背法令與否之問題，並經本院在原裁定敘明
    所為抗告主張不可採取之理由，其猶執陳詞提起再抗告，為
    無可取，且無涉法律上見解有原則上重要性之可言。
  (二)又再抗告人主張：依該抵押權設定契約書，林吉祥為義務人
    兼債務人，既然林吉祥同意為張敏雄之借款之義務人兼債務
    人，並提供系爭土地設定抵押權擔保，自可認定林吉祥是張
    敏雄之債務連帶保證人云云，然按民法上所謂保證，為債權
    人與保證人間之契約；又抵押權為不動產物權，非經登記，
    不生效力，抵押權人僅能依設定登記內容行使其權利，並以
    其經登記之內容，定為擔保效力所及債權之範圍，債權人主
    張債務人有屆期債務未償，而聲請裁定拍賣抵押物取償時，
    法院雖僅應就其形式審查而判斷，但如依債權人所提出之資
    料，客觀上已顯其主張債權非抵押權擔保效力所及，法院自
    不得略置不論，即無由核許其聲請。本件再抗告人聲請拍賣
    抵押物取償，依其所主張之債權債務關係及所提出之證明文
    件為形式審查，已難遽認其所主張對張敏雄之借款債權為抵
    押權擔保效力所及，自非可許其聲請，此與再抗告人所引據
    最高法院46年度台上字第1098號、49年度台上字第244 號判
    例、司法院院字第1553號解釋闡釋之法律上見解無違，且所
    指未涉及具有原則上重要性之法律上見解或有別為闡釋之必
    要。至再抗告人另引最高法院91年台上字第1699號判決，指
    摘本院原裁定違背法令部分，姑不論所引該判決非民事法院
    之法源，無從因此憑認本院原裁定為違背法令，且觀之該最
    高法院民事判決關於再抗告人援引前述片段之記載，純係就
    臺北市土地登記專業代理人公會函覆法院之函文內容記載，
    非最高法院所表示之法律上見解，再抗告人以此指摘本院裁
    定，實更無由。
四、從而，再抗告人執陳上開理由，或涉及事實認定，要與原裁
    定適用法規是否顯有錯誤無涉，或未涉及有原則上重要性之
    法律上見解，並無進一步加以闡釋之必要，其執此再為抗告
    ，不合於非訟事件法第45條第3 項、第4 項之規定，自不應
    許可。
五、據上論結，本件再抗告為不合法，依非訟事件法第46條、第
    45條第5 項、第21條第2 項、第24條第1 項，民事訴訟法第
    436 條之3 第3項、第78條，裁定如主文。
中　　華　　民　　國　　96　　年　　12　　月　　17　　日
                  民事第一庭  審判長法  官  黃小瑩
                                    法  官  馬傲霜
                                    法  官  蕭錫証
以上正本證明與原本無異。
如對本裁定抗告，應於裁定送達後10日內向本院提出抗告狀。
中    華    民    國    96    年    12    月    18    日
                                    書記官  林立原
